臺灣高等法院臺中分院刑事判決　　　　　　　　　九十四年度上更(一)字第七五號
　　上　訴　人
　　即　被　告　戊○○
　　選任辯護人　楊振芳
右上訴人因廢棄物清理法案件，不服臺灣彰化地方法院九十年度訴字第一０八七號中
華民國九十年十一月五日第一審判決（起訴案號：臺灣彰化地方法院檢察署九十年度
偵字第四三二一號），提起上訴，判決後經最高法院發回更審，本院判決如左：
    主      文
原判決撤銷。
戊○○無罪。
    理      由
一、公訴意旨略以：上訴人即被告戊○○（下稱被告）未依法向主管機關申請核可，
    並未領有廢棄物清除許可證或核備文件，竟於民國（下同）九十年五月十六日間
    ，連同拆除及搬運廢棄物工資新台幣（下同）一萬二千元之代價，其中以倒一台
    廢棄物為三千元之代價，為小林眼鏡公司（位於彰化縣員林鎮火車站前）處理因
    工作所產生之建築事業廢棄物水泥塊、磚塊等物之清除工作，並於九十年五月十
    六日下午十四時許，與一名不詳姓名之併裝車司機基於犯意之聯絡，由被告戊○○在員林鎮○○路旁找來該併裝車司機，將該建築廢棄物以挖土機搬運至拼裝車
    後，於同日下午十六時許，再由該名不詳姓名之司機駕駛拼裝車，將該批建築廢
    棄物任意棄置傾倒在彰化縣員林鎮○○段六一六號由丁○○管理之土地（在員林
    鎮○○路旁）。嗣於九十年五月十八日下午十二時三十分許，始經丁○○發現，
    而為彰化縣政府環保局會同彰化縣警察局員林分局莒光派出所員警循線查獲，因
    認被告戊○○涉犯修正前廢棄物清理法第二十二條第二項第四款前段之罪嫌。
二、按犯罪事實應依證據認定之，無證據不得認定犯罪事實。又不能證明被告犯罪者
    ，應諭知無罪之判決，刑事訴訟法第一百五十四條第二項、第三百零一條第一項
    分別定有明文。復按：(1)、廢棄物清理法已於九十年十月二十四日經總統明令公
    布修正，並自同年月二十六日起生效，修正前之廢棄物清理法第二十二條第二項
    第四款規定：「有左列情形之一者，處一年以上五年以下有期徒刑，得併科一百
    萬元以下罰金．．．四、未依第二十條規定領有廢棄物清除、處理許可證或核備
    文件，從事廢棄物貯存、清除、處理，或未依廢棄物清除、處理許可證或核備文
    件內容貯存、清除、處理廢棄物者」，是修正前廢棄物清理法第二十二條第二項
    第四款之未依法領有廢棄物清除許可證或核備文件，從事廢棄物清除罪，自以清
    除行為依法須領有廢棄物清除許可證或核備文件為前提；而同法第二十條、第二
    十一條規定：「公、民營廢棄物清除、處理機構經營廢棄物之貯存、清除或處理
    業務，應列明專業技術人員與貯存清除、處理之工具、方法、設備及場所，向地
    方主管機關申請核發許可證。．．．」、「前條公、民營廢棄物清除、處理機構
    管理輔導辦法及專業技術人員之資格，由中央主管機關定之」，主管機關（環保
    署）依據修正前廢棄物清理法第二十一條之立法授權，訂定「公民營廢棄物清除
    處理機構管理輔導辦法」一種（九十一年十月九日廢止），該辦法第三條規定：
    「清除機構應取得主管機關核發之清除許可證或經主管機關核備後始得經營廢棄
    物清除業務」、「處理機構應取得主管機關核發之廢棄物處理場（廠）操作許可
    證或經主管機關核備後始得經營廢棄物處理業務．．．」、「廢棄物之再利用或
    依本法第十條之一公告一般廢棄物之回收清除、處理符合本法及其相關法規之規
    定者，不受前二項限制」，故依「公民營廢棄物清除處理機構管理輔導辦法」第
    三條之規定，廢棄物之再利用不受同條第一項（應取得清除許可證或經核備）之
    限制。(2)、另九十一年九月二十五日修正前之「事業廢棄物貯存清除處理方法及
    設施標準」（按：依修正前廢棄物清理法第十五條之授權訂定）第三十一條第一
    項規定：「一般事業廢棄物再利用之類別及管理方式，由中央主管機關會商目的
    事業主管機關後公告」，主管機關（環保署）依據「事業廢棄物貯存清除處理方
    法及設施標準」第三十一條第一項之授權，公告「一般事業廢棄物再利用類別及
    管理方式」（八十九年十二月十二日環署廢字第○○七四四三六號公告、九十
    年五月四日環署廢字第○○二七七四六號修正公告、九十年八月二十二日環
    署廢字第○○五三二○七號公告修正、九十二年一月二十二日環署廢字第○九二
    ○○○六六○一號公告停止適用，以上均見環保署網站），公告再利用類別編號
    三十八營建（建築）廢棄物，其來源為「工程施工建造、建築拆除、裝修工程及
    整地刨除所產生之事業廢棄物，公共工程建築工程及建築物拆除工程施工所產生
    之營建（建築）廢棄物（包括施工所產生之營建剩餘土石方及施工所附帶產生之
    金屬屑、玻璃碎片、塑膠類、木屑、紙屑、瀝青、污泥等建築廢棄物及其他工程
    廢棄物）」，故得再利用之「營建（建築）廢棄物」，本即包括建築工程及建築
    物拆除工程所附帶產生之金屬屑、塑膠類、木屑等雜物；仍屬於可再利用之營建
    廢棄物之範圍，依前述「一般事業廢棄物再利用類別及管理方式」、「公民營廢
    棄物清除處理機構管理輔導辦法」第三條之規定，自無須取得廢棄物清除許可證
    或核備文件。(3)、九十年十月二十四日修正公布之現行廢棄物清理法第三十九條
    規定：「事業廢棄物之再利用，應依中央目的事業主管機關規定辦理，不受第二
    十八條、第四十一條之限制」，是修正後之現行廢棄物清理法關於事業廢棄物之
    再利用，已授權中央目的事業主管機關（在本件指內政部營建署）制定管理辦法
    管理之，不受同法第四十一條（應申請核發公民營廢棄物清除處理機構許可文件
    ）之限制。內政部營建署依廢棄物清理法第三十九條第二項之立法授權，於九十
    一年七月二十九日發布「營建事業廢棄物再利用管理辦法」，並依該辦法第二條
    第三款之規定，公告「營建事業廢棄物再利用種類及管理方式」（內政部九十一
    年九月十七日台內營字第○九一○○八六○○六號令公布，九十二年七月四日台
    內營字第○九二○○八七五九三號令修正），公告中再利用種類編號八「營建混
    合物」，其來源為：「工程施工建造、建築拆除、裝修工程及整地刨除所產生之
    事業廢棄物」，再利用用途為：「營建工程材料、工程填地及道路工程級配料、
    工程填地材料、骨材及建材原料、混凝土添加材料、磚瓦原料等，以及因分類作
    業所附帶產生之金屬屑、玻璃碎片、塑膠類、木屑等，依本公告之管理方式辦理
    」，並規定：「再利用機構應具廢棄物分類設備或能力，可將土石方、磚、瓦、
    混凝土塊、廢金屬、廢玻璃、廢塑膠類、廢木材、竹片、廢紙屑、廢瀝青等加以
    分類」，故依上開內政部營建署公告之內容，營建混合物本即包含土石方、磚瓦
    、混凝土塊及廢紙屑、廢木材、廢塑膠等。再依行政院環境保護署訂定之「從事
    事業廢棄物再利用涉及違法清除處理及再利用認定原則」第三條規定：「清除公
    告或許可再利用廢棄物者，應符合中央目的事業主管機關規定之事業廢棄物送往
    再利用機構再利用前之清除方式，其違反者，以違反本法（即廢棄物清理法）第
    三十九條規定處以行政罰。清除者任意棄置公告或許可再利用廢棄物、非公告及
  許可再利用廢棄物及清除非公告及許可再利用廢棄物未取得公民營廢棄物清除、
    清理機構許可文件或未依許可文件內容清除廢棄物者，以違反本法第四十一條或
    第四十二條規定處以行政罰。前述違規情形另有本法第四十五條、第四十六條規
    定情形之一者，則同時移送法院科以行政刑罰。」，亦認違反規定清除公告或許
    可再利用廢棄物者，原則上處以行政罰，僅於：(1)、清除者任意棄置有害事業廢
    棄物。(2)、未依該條例第二十條規定領有廢棄物清除、處理許可文件或核備文件
    ，從事一般廢棄物貯存、清除、處理。(3)、未依廢棄物清除、處理或核備文內容
    貯存、清除、處理一般廢棄物者，且構成違反廢棄物清理法第四十五條、第四十
    六條規定情形之一者，始須科以行政刑罰。
三、公訴人認被告涉有上揭違反廢棄物清理法之犯行，無非據被害人丁○○之指訴，
    另有現場相片三張及稽查紀錄各一份附卷為其依據。訊據被告固坦承並未依廢棄
    物清理法規定向主管機關申請核發公民營廢棄物清除處理機構許可文件及於前開
    時間確有以一萬二千元之代價受託清除上開建築事業廢棄物及其受託後確有僱用
    上開拼裝車司機載運該建築事業廢棄物去傾倒等事實不諱，惟堅決否認有從事廢
    棄物清除之犯行，辯稱：本件實際上係由群藝室內裝修有限公司（以下簡稱為群
    藝公司）群藝公司承攬小林眼鏡公司員林分公司之裝潢工程，群藝公司復將拆除
    及清理之工程轉包予領有廢棄物許可證之宇森公司，而宇森公司又將拆除後之水
    泥塊、磚塊等建築事業廢棄物，臨時僱用伊清運，伊因眼疾乃委託拼裝車司機清
    運上開廢棄物，詎該拼裝車司機竟違反上訴人應運至合法廢棄場之指示，伊並不
    知上開拼裝車司機載運該建築事業廢棄物至何處傾倒，伊並未違反廢棄物清理法
    之規定等語。經查：(一)、本件緣起於小林眼鏡公司員林分公司因店面重新裝潢，
    乃委託群藝公司裝修該公司員林分公司，群藝公司再將該建築物內裝之拆除及廢
    棄物之清除等工作轉包予宇森公司，宇森公司再將上開內裝拆除後之廢棄物之清
    除工作轉包予被告等情，業據證人即宇森公司之負責人甲○○、群藝公司之負責
    人蔡雙女及小林眼鏡公司員林分公司之經理丙○○等三人分別於本院前審到庭結
    證在卷（見本院前審卷第四十至四十三頁、第五十九至六十頁），並有工程合約
    書影本一份在卷足稽（見本院前審卷第四十七至四十八頁）。又被告並未依廢棄
    物清理法規定向主管機關申請核發公民營廢棄物清除處理機構許可文件，於受託
    清除上開廢棄物後，係以每倒一台廢棄物代價三千元之價格僱用一名不知情之不
    詳姓名成年拼裝車司機載運傾倒等情，固曾據被告自白在卷（見警卷第一頁反面
    ；偵查卷第九至十頁；原審卷第十五頁；本院；前審卷第二十一至二十二頁、第
    七十七至七十八頁）。該不詳姓名之拼裝車司機受僱後係將上開廢棄物載運至員
    林鎮○○段六一六號普民公司之建地上（在員林鎮○○路旁）傾倒棄置，亦據證
    人丁○○證述屬實（見警卷第二頁；本院前審卷第二十三至二十四頁），並有彰
    化縣警察局員林分局莒光派出所之警員張維傑所製作之稽查記錄一份及現場照片
    三張等附卷可按（見警卷第三至五頁）。被告並非宇森公司之職員，而係以一萬
    二千元之代價向宇森公司轉包取得上開建築事業廢棄物之清除工作，宇森公司之
    負責人甲○○係從電話簿之刊登始得知被告從事挖土機、廢棄物清除等工作，始
    將該建築事業廢棄物之清除工作轉包予被告等情，亦據證人甲○○於本院前審及
    本審結證明確（見本院前審卷第四十二至四十三頁、第七十九頁；本院本審卷第
    四十二頁），被告與宇森公司係轉包清除上開廢棄物之關係，並非宇森公司之受
    僱人。(二)、本件被告所載運、傾倒之水泥塊、磚塊等物，究竟有無包含因施工所
    生金屬屑、玻璃碎、塑膠類、木屑、竹片、紙屑、瀝青等廢棄物？抑係僅屬建築
    物拆除工程施工所產生之剩餘土石方、磚瓦混凝土塊？尚不能憑偵查卷附照片三
    張得以明瞭，經本院本審函請彰化縣警察局員林分局派警員實地查明，據該分局
    於九十四年四月二十八日函復：「經派員至案發地員林鎮○○段第六一六號土地
    土地察看，該地已改建為士尼幼稚園（地址：員林鎮○○街一一五號），現場
    沒有存留本案廢棄物金屬屑、玻璃碎片、塑膠類、木屑、竹片、瀝青等物。」等
    語，並附土地現況照片乙幀可參（見本院本審卷第三十一、三十二頁），另據證
    人甲○○於本院本審證述：「（拆除之廢棄物裡面）有磁磚打下來的混泥土、磚
    塊、木片、紙屑，沒有瓦片、金屬片、竹片、瀝青，有無碎玻璃、塑膠類的東西
    我沒有印象，時間太久我印象不是很深刻。」等語（見本院本審卷第四十一頁）
    ，證人丙○○證述：「（拆除之廢棄物裡面）有木屑、紙屑、磁磚，沒有金屬片
    、塑膠類、竹片、泥土、瀝青、混泥土，現場的碎玻璃當時有另外集中處理，是
    否有一起運走我不清楚，現場有做垃圾分類，可以資源回收的部分甲○○有另外
    載走去變賣。」等語（見本院本審卷第四十五頁），依其等所證述，被告所載運
    之磚塊、混凝土塊，其中含有磁磚、紙屑、木屑等物，依上開說明，仍屬於可再
    利用之營建事業廢棄物範圍，自無須取得廢棄物清除許可或核備文件。是被告上
    開所為，自難認有何違反廢棄物清理法第四十一條第一項之規定，而應依同法第
    四十六條第一項第四款加以處罰。(三)、綜合前述，被告所為於客觀上核與廢棄物
    清理法第四十六條第一項第四款所定之未依法領有廢棄物清除許可證或核備文件
    ，從事廢棄物清除罪之犯罪構成要件有間。此外，復查無其他積極證據足以認定
    被告有何公訴人所指上揭違反廢棄物清理法之犯行，本件被告被訴犯罪，自屬不
    能證明。原審未察，對被告予以論罪科刑，自有未洽。被告上訴意旨指摘原判決
    不當，為有理由，自應由本院予以撤銷改判，另依法諭知被告無罪之判決。
據上論斷，應依刑事訴訟法第三百六十九條第一項前段、第三百六十四條、第三百零
一條第一項，判決如主文。
本案經檢察官乙○○到庭執行職務。
中      華      民      國      九十四  年      五      月      三十一  日
                          臺灣高等法院臺中分院刑事第三庭
                                      審判長法　官　江　錫　麟
                                            法  官  廖  柏  基
                                            法　官　胡　忠　文
右正本證明與原本無異。
檢察官得上訴。
被告不得上訴。
如不服本判決應於收受送達後十日內向本院提出上訴書狀，其未敘述上訴之理由者並
得於提起上訴後十日內向本院補提理由書（均須按他造當事人之人數附繕本）。
                                             書記官　魏　維　廷
中      華      民      國      九十四  年      六      月      一      日
                                                                        Ａ
